【裁判字號】    99,抗,742
【裁判日期】    990701
【裁判案由】    侵占
【裁判全文】
臺灣高等法院刑事裁定                   99年度抗字第742號
抗  告  人
即自訴人    乙○○
被      告  甲○○
上列抗告人即自訴人因被告侵占案件，不服臺灣臺北地方法院中
華民國99年6 月8 日裁定（99年度自字第26號），提起抗告，本
院裁定如下：
    主  文
抗告駁回。
    理  由
一、本件抗告人即自訴人乙○○向原法院提起自訴，指訴其係前
    上市公司「羽田機械股份有限公司」（下稱羽田公司）之投
    資人，因手中持有之羽田公司股價一直下跌，認為該公司之
    營運及財務狀況有問題，乃自行研究比對羽田公司之財務報
    表，陸續於民國84年7月31日、8月26日、9月25日數度以陳
    情報告書或存證信函的形式，向當時主管機關財政部證券管
    理委員會（下稱證管會）及法務部調查局北部地區機動組（
    下稱北機組）檢舉羽田公司涉有財報不實情事。當時證管會
    僅以文函感謝自訴人，並表示查無不法情事回覆。原本當時
    自訴人不以為意，詎料媒體竟陸續爆出羽田公司財務狀況不
    佳及可能涉及不法情事:自訴人因認羽田公司陸續爆發之財
    務及逃漏稅醜聞可能與其檢舉函有關，但因只知財政部國稅
    局係職掌所謂檢舉獎金發放之機關，未加思索便於92年11月
    去電國稅局，透過總機轉給負責檢舉獎金認定及發放單位之
    法務科詢問。經自訴人告知來意並提供姓名、身分證字號、
    住址、電話等供查詢後，當時任職於法務科之被告甲○○當
    下即以口頭告知自訴人先前檢舉羽田公司之案件，於86 年
    經法務部調查局提報給國稅單位，後轉至國稅局。被告並稱
    :「獎金已經下來了」，後續領獎事宜被告則要求自訴人靜
    候掛號信。約十多天後，被告打電話至自訴人台北之住家，
    稱要等調查局補足原始檢舉書才能發放。其後至93年1月期
    間，被告打自訴人手機告知要寫申請書。自訴人依其指示寫
    好並寄出申請書後，自訴人收到國稅局機要室之一通來電，
    告知自訴人之文號係93密015號。之後，自訴人卻未收到領
    獎之通知。自訴人認其係檢舉田公司不法案件之最初之檢舉
    人，當年因信任被告之言，而知悉其可獲得檢舉逃漏稅獎金
    之事實，現今仍未收到任何獎金，顯係被告利用職務之便，
    侵占其依法可取得之檢舉獎金，故自訴人受有損害。自訴人
    因係侵占罪之被害人，依法得提起自訴云云，有自訴狀在卷
    足憑。
二、原法院經調查後，認本件並無證據證明自訴人所檢舉之案件
    ，業經主管機關認定成立違章案件，並據以核發檢舉獎金，
    且依上開核發檢舉獎金之程序，被告亦無持有應核發給檢舉
    人獎金之可能，自難僅憑自訴人上開指訴，而對被告遽以公
    務侵占罪相繩。本件自訴人所指被告涉犯上開公務侵占罪嫌
    ，犯罪嫌疑顯屬不足，有刑事訴訟法第252 條第10款之情形
    ，應予駁回自訴人之自訴等語，此有原法院裁定可稽。
三、抗告意旨略稱：原法院裁定駁回自訴，主要係依據財政部函
    文認定事實，惟該財政部函文有嚴重違背經驗法則之嫌，原
    裁定法院不察，且怠於傳訊各該當事人到庭說明或調閱檔案
    資料，有認定事實適用法律違誤之嫌。自訴人另有其他證據
    及證人之證詞欲提供法院參酌，惟原法院未開庭審理，逕自
    駁回自訴，影響自訴人之權益，自難令人信服。綜上，爰於
    法定期間內提起抗告，請本院明察，並請撤銷原法院裁定云
    云。
四、經查：
（一）按法院或受命法官，得於第一次審判期日前，訊問自訴人
      、被告及調查證據；第一項訊問及調查結果，如認為案件
      有第252 條、第253 條、第254 條之情形者，得以裁定駁
      回自訴，並準用第253 條之2 第1 項第1 款至第4 款、第
      2 項及第3 項之規定。刑事訴訟法第326 條第1 項、第3
      項分別定有明文。
（二）次按所謂侵占，乃於持有他人所有物之狀態中，表現其排
      除他人之權利行使而圖謀為自己或第三人不法所有之行為
      ，亦即，將其主觀上變易持有為所有之心態加以客觀化於
      外部之取得行為，是行為人若無持有他人所有物，即無侵
      占行為之可言。
（三）本件自訴人乙○○固指稱伊自認羽田公司陸續爆發之財務
      及逃漏稅醜聞可能與伊之檢舉函有關，便於92年11月間去
      電國稅局，經被告告知檢舉案件業經調查局於86年間提報
      給國稅單位，後轉至國稅局，且獎金已經下來等語，然查
      ：：
    1.自訴人於84年間多次向調查局（後由該局函轉證管會處理
      ）、證管會檢舉羽田公司涉有不法情事，經證管會分別函
      覆稱：「83年度羽田公司增資時，全體董監事共認購12,
      450 仟股，並非台端所稱認購26,500仟股。因部分董監事
      放棄認購，故據羽田公司所申報內部持股轉讓申報書顯示
      增資後全體董監事共持有192,731,055 股，亦非台端所稱
      2 億9 千餘萬股。再查，84年6 月29日股東會股東會當月
      份及前一個月份羽田公司全體董監事均未有轉讓持股之情
      事，僅5 月份部分董監事因設質股票遭貸款銀行處分5,
      937 仟股，非台端所稱股東會之際羽田公司董監事減少億
      股，造成股價巨跌」、「法務部調查局北部地區機動工作
      組84年8 月29日電字第2540號函轉台端84年7 月31 日
      陳情書及台端84年9 月25日致本會函，本會業於去（84）
      年10月11日及11月6 日分別以台財證(三)第49357 號及第
      54636 號書函函覆在案，台端若有其他之具體事證，請繼
      續提供憑辦」等語，此有證管會84年11月3 日台財證(三)
      第54106 號、85年1 月20日台財證(三)第65651 號書函在
      卷可稽，足見自訴人所檢舉之事項，或經證管會認定與事
      實不符，或經該會認為尚須自訴人提供具體事證以資憑辦
      ，是自訴人所稱嗣後羽田公司陸續爆發之財務及逃漏稅醜
      聞可能與伊之檢舉函有關等語，純屬自訴人主觀臆測之詞
      ，不足採信。
    2.又經原法院函請財政部查明該部或所屬機關曾否受理自訴
      人檢舉羽田公司涉有不法情事，而經該部或所屬機關核准
      發給檢舉獎金一節。經財政部函轉該部臺北市國稅局（下
      稱臺北市國稅局）查明後，由該局函覆稱：檢舉人（按：
      指自訴人乙○○）曾於93年1 月12日（本局收文日期）及
      6 月21日向本局舉發羽田公司涉嫌逃漏稅，其檢舉書內容
      略以於84年期間購買該公司股票，發現該公司有洗錢問題
      ，於84年7 月13日前後多次向調查局舉發該公司不法情事
      ，並於84年9 月25日向證管會舉發，至85年1 月20日證管
      會寄予檢舉人該公司財務報表，請檢舉人代為蒐證，經檢
      舉人核對認為該公司涉有洗錢和逃漏稅情事，將該公司損
      益表作為直接證據，至調查局和證管會檢舉等情。經本局
      分別於93年1 月20日及7 月6 日以財北國稅審三字第0930
      000207號及0930004543號函復：「因已逾核課期間，本局
      不再調查處理」在案。檢舉人復於93年8 月3 日及94 年7
      月24日來函陳情略以84至85年初向調查局和證管會提出檢
      舉，86年調查局提報本局，迄今本局未告知其辦理情形，
      直至93至94年間檢舉人電洽本局法務科表示可申請舉發獎
      金，惟本局前函回復與電話內容不符，檢舉人無法理解等
      情。本局復分別於93年9 月17日及94年8 月12日以財北國
      稅審三字第0930242489號函及財北國稅法字第094021505
      2號函復以：「本局查無台端所述法務部調查局於86年間
      函送該公司逃漏稅案件，請於文到10日內提供具體事證資
      料。」及「本案本局前業以93年1月20日財北國稅審三字
      第0930000207號及93年7月6日財北國稅審三字第09300045
      43號函復台端，因已逾核課期間，本局不再調查處理。另
      查臺端93年6月21日（本局原函誤植為93年8月21日）來文
      所提供之財政部證券及期貨管理委員會85年1月20日（85
      ）台財證（三）第65651號函，其內容為『台端關心證券
      市場管理，謹致謝忱；所提有關股市之建議，本會已錄案
      參考。..台端若有其他之具體事證，請繼續提供憑辦。』
      是就台端所提供之現有資料，並未成立具體之違章案，即
      無從據以核發舉發獎金。」次查，本局於84年曾辦理羽田
      公司違章案件，係舉發該公司83年間無進貨事實虛報進項
      稅額，涉嫌違反營業稅法，嗣經復查決定撤銷原處罰鍰確
      定後，於93年2月19日變更裁處罰鍰金額為零元，惟該案
      經本局密件管制人員確認與旨揭檢舉人（按：指自訴人乙
      ○○）不同，且舉發違章年度及違章事實與本案亦不同。
      本局承辦員初接獲旨揭檢舉人顏君來電時，誤將電腦檔所
      查獲之該案基本資料以為旨揭檢舉人所舉發，致顏君產生
      誤解等語，此有財政部臺北市國稅局99年4月13日財北國
      稅法二字第0990228274號函在卷可憑。
    3.另經原法院再函請臺北市國稅局查明違章案件檢舉獎金核
      發程序及乙○○檢舉案曾否依程序核發檢舉獎金等節，經
      該局覆以：本局受理檢舉逃漏稅案件後，依「各級稽徵機
      關處理違章漏稅及檢舉作業要點」規定辦理相關稽查、審
      理作業，俟查明被檢舉人違章漏稅情事屬實，則做成裁罰
      處分，且依所得稅法第103 條規定，須待裁罰處分確定，
      受處分人亦繳清罰鍰後，方能辦理後續罰鍰獎金核發事宜
      ，其核發程序為以書面通知檢舉人掛號寄回通知領獎函並
      檢附檢舉人本人身分證正反面影印本、切結書、檢舉人應
      得獎金領款收據及其本人郵局或銀行存摺帳戶影本等相關
      資料，俾便辦理洽領手續，經本局核對檢舉人身分無誤後
      ，另函通知財政部臺北區支付處匯款至檢舉人帳戶。本案
      並無成立具體之違章案件，本局即無從依據上開程序核發
      檢舉獎金予顏君等語，此有臺北市國稅局99年5 月20日財
      北國稅政字第0990203045號函附卷可考，是本件並無證據
      證明自訴人所檢舉之案件業經主管機關認定成立違章案件
      並據以核發檢舉獎金，且依上開核發檢舉獎金之程序，被
      告亦無持有應核發給檢舉人獎金之可能，自難僅憑自訴人
      上開指訴，而對被告遽以公務侵占罪相繩。
（四）綜上，本件自訴人所指被告涉犯上開公務侵占罪嫌，犯罪
      嫌疑顯屬不足，有刑事訴訟法第252 條第10款之情形。原
      法院基於以上相同之認定，依刑事訴訟法第326 條第3 項
      、第252 條第10款，裁定駁回自訴人之自訴。經核，於法
      並無違誤或不當。自訴人並未補正說明，其指訴被告確有
      公務侵占之積極證據，徒憑片面己意，率認被告確有其指
      訴之犯罪，並指摘原法院裁定駁回其所提之自訴，有所違
      誤，為無理由，應予駁回。
五、據上論結，應依刑事訴訟法第412條，裁定如主文。
中    華    民    國    99    年    7     月    1    日
                  刑事第九庭審判長法  官  陳貽男
                                  法  官  楊炳禎
                                  法  官  周盈文
以上正本證明與原本無異。
不得再抗告。
                                  書記官  張郁琳
中    華    民    國    99    年    7     月    1    日

司法院資訊處製作；財團法人民間司法改革基金會備份。
